臺灣士林地方法院民事判決　　　　　　　　　　　　　九十三年度訴字第五五九號
　　原　　　告　甲○○
　　訴訟代理人　林吉雄律師
　　被　　　告　台北縣政府三芝鄉公所
　　法定代理人　丙○○
　　訴訟代理人　謝清福律師
當事人間拆除地上坡崁返還土地事件，本院於九十三年十二月十日言詞辯論終結，判
決如下：
    主    文
原告之訴及假執行之聲請均駁回。
訴訟費用由原告負擔。
    事實及理由
甲、程序方面：
    本件原告於起訴後分別於民國九十三年八月六日、十一月十七日言詞辯論期日撤
    回本於侵權行為法律關係所為訴之聲明第三項前段關於杉木及桂竹部分新台幣（
    下同）四十萬元之請求、後段關於磚胚土部分七十六萬九千三百元之損害賠償請
    求，被告於前開言詞辯論期日到場而未為同意與否之表示，未於十日內提出異議
    ，依民事訴訟法第二百六十二條第四項規定，視為同意原告撤回，合先敘明。
乙、實體方面：
一、本件原告起訴主張：原告所有坐落台北縣三芝鄉○○○○段橫山小段二五五之六
    地號土地（以下簡稱：系爭土地），原係種植杉木及桂竹。原告於九十年四月間
    發現系爭土地所種植竹木全遭砍除，且經人以怪手機械剷挖成階梯式平地，於系
    爭土地上築起一道擋土牆（坡崁），占用系爭土地如附圖所示部分五十九平方公
    尺。被告無正當權源擅自占用系爭土地建築擋土牆坡崁，爰依民法第七百六十七
    條規定請求被告拆除系爭土地上之擋土牆坡崁，將占用之土地返還原告，並依民
    法第一百七十九條規定，請求被告應返還原告二年期間按公告現值每平方公尺六
    百九十元、每年百分之五計算之不當得利金四千零七十二元。並聲明：(一)被告應
    將原告所有坐落台北縣三芝鄉○○○○段橫山小段二五五之六地號土地上新築之
    坡崁拆除，並將土地返還原告。(二)被告應返還原告四千零七十二元之不當得利。
    (三)願供擔保，請准宣告假執行。
二、被告則以：系爭土地上之擋土牆坡崁係被告於八十九年十月三十一日發包予承包
    商紅不讓營造股份有限公司（以下簡稱：紅不讓公司）施工，於九十年七月二十
    日完工，屬內政部營建署核定補助之台北縣三芝鄉八十八年度下半年及八十九年
    度上半年「改善生活品質設施計畫」十三項小型零星工程之一部分。該擋土牆坡
    崁，因已附合於原告所有之不動產，所有權人應為原告。又系爭土地為山坡地保
    育區之農牧用地，依山坡地保育利用條例第九條之規定，原告應就其所有土地實
    施水土保持之處理、維護，由於原告未處理、維護，颱風來襲時造成土石流，危
    害鄰近人員，造成房屋損害，被告所以施作系爭擋土牆，乃基於無因管理代原告
    為處理，符合民法第一百七十二條、第七百六十五條規定，應無民法第七百六十
    七條規定之適用。再原告自承並未因擋土牆之施作受有具體經濟損失，被告亦未
    獲有任何利益，自亦無不當得利可言等語為辯。並聲明如主文所示，及願供擔保
    請准宣告免為假執行。
三、經查：
  (一)系爭土地為原告所有，被告於八十九年十月三十一日發包予承包商紅不讓公司施
    工，於九十年七月二十日完工，屬內政部營建署核定補助之台北縣三芝鄉八十八
    年度下半年及八十九年度上半年「改善生活品質設施計畫」十三項小型零星工程
    之一部分，占用系爭土地如附圖所示部分面積五十九平方公尺，施工過程所挖取
    之泥土已逐層回填原土地等情，有兩造各自提出之土地登記謄本、工程契約、開
    工報告、完工報工、施工說明、台北縣政府公函書（均影本）等件為證，並經台
    灣士林地方法院檢察署檢察官於偵查過程現場勘驗屬實，囑託台北縣淡水地政事
    務所製有複丈成果圖附於該署九十年度偵字第九六二一號案卷可稽（見偵查卷第
    六十六頁、七十頁、七十一頁），復經證人即紅不讓公司負責人丁○○結證屬實
    （本院九十三年九月八日言詞辯論筆錄），應堪信為真實。
  (二)又系爭土地使用分區為「山坡地保育區」，使用類別為「農牧用地」，係依山坡
    地保育利用條例經行政院六十八年十一月二十一日台六十八經字第一一七○一號
    函核定，台灣省政府六十九年二月六日府農山字第一二○一六六號公告之山坡地
    ；亦為依據水土保持法經行政院八十五年一月十三日台八十五農一三三五號核定
    ，台灣省政府八十五年三月六日八五府農水字第一二二三一四號公告之山坡地，
    除有原告所提土地登記謄本在卷可憑外，亦有台北縣政府九十年十一月十六日九
    十北府農山字第四二一八二六號復函附於前揭偵查卷可稽（前揭偵查卷第四十四
    頁）。
  (三)被告於偵查中曾函復台灣士林地方法院檢察署稱：「該案工程因當初經過颱風侵
    襲，造成宅後駁坎部分崩塌，因恐危及居民安全，經鄉民代表提議施做擋土牆」
    等語，有被告九十一年八月十四日北縣芝建字第○一九一○○一○二○八號函可
    稽（前揭偵查卷第一○三頁）；又系爭土地於施工前，曾發生有土石流漫至山坡
    前方台北縣三芝鄉○○路一百號磚造平房附近，所以施作系爭擋土牆，乃在防止
    土石流沖刷危及平房，亦經被告鄉公所承辦人賴淑晶、訴外人即大坑路一百號住
    戶乙○○於偵查中證述屬實（偵查卷第八十三背面、五十三頁背面），另證人即
    承包商丁○○於本院審理時亦結證稱：「現場是個斜坡，當時去看的時候，土石
    已有崩塌的現象，土石有流到房子的右邊，但沒有侵入屋內」等語屬實）本院九
    十三年八月六日言詞辯論筆錄），足見系爭土地於施做擋土牆之前，確有土石流
    失之情形，施做擋土牆之目的，乃在防免土石流失危害附近住戶。
四、按權利之行使，不得違反公共利益，或以損害他人為主要目的，民法第一百四十
    八條第一項定有明文。又權利之行使，是否以損害他人為主要目的，應就權利人
    因權利行使所能取得之利益，與他人及國家社會因其權利行使所受之損失，比較
    衡量以定之。倘其權利之行使，自己所得利益極少而他人及國家社會所受之損失
    甚大者，非不得視為以損害他人為主要目的，此乃權利社會化之基本內涵所必然
    之解釋（本院七十一年台上字第七三七號判例參照）。查系爭土地既為主管機關
    依法公告之山坡地，應符合標高在一百公尺以上者，或標高未滿一百公尺，而其
    平均坡度在百分之五以上之要件（山坡地保育利用條例第三條、水土保持法第三
    條第三款），所有人於其經營或使用範圍內，本應實施水土保持之處理與維護（
    山坡地保育利用條例第九條、水土保持法第八條），並依主管機關規定之水土保
    持技術規範及期限，實施水土保持之處理與維護（山坡地保育利用條例第十二條
    第一項）。茲以系爭土地既屬須加強保育、實施水土保持之山坡地，且事實上確
    已於颱風來時發生土石流失之情形，為防免該山坡地前方之台北縣三芝鄉○○路
    一百號住戶生命、財產之安全，被告乃以三百六十萬元之代價發包予紅不讓公司
    施做包含系爭擋土牆在內之多項工程；而該擋土牆占有原告所有系爭土地之面積
    僅五十九平方公尺，以公告現值計算占用土地之價值僅為三萬八千三百五十元（
    計算式：650×59=38350），且系爭土地原告原未為利用，任憑相思樹及雜草自
    然生長，而目前擋土牆附近土地之相思樹亦已重新長成，原告亦自承除地形地貌
    改變外，原告並無具體之經濟損失（本院九十三年九月十四日勘驗筆錄）。是衡
    量被告就擋土牆工程之花費、擋土牆工程就鄰近住戶生命、財產之保障，與原告
    系爭土地於本院言詞辯論終結前之利用現況相較，因被告施做擋土牆所造成之損
    失，前者遠大於後者，原告如就系爭被占用土地行使民法第七百六十七條之妨害
    排除請求權，原告所得利益極少而他人及國家社會所受之損失甚大者，依前揭法
    條規定及判例意旨，應得視為以損害他人為主要目的而不得行使之，原告據以請
    求被告拆除系爭擋土牆並返還土地，應認為無理由。
五、又按無法律上之原因而受利益，致他人受損害者，應返還其利益，民法第一百七
    十九條定有明文。次按動產因附合而為不動產之重要成分者，不動產所有人，取
    得動產所有權，亦為民法第八百十一條所明定。查系爭擋土牆之施做工法，係為
    「三明治式擋土牆」，乃先於山坡地表面填上一層十五公分厚之卵石或片石，其
    後舖上一層十五公分厚之混凝土，最後再覆以一層三十公分厚之卵石（見證人丁
    ○○九十三年八月六日所提施工圖說），卵石或片石、混凝土等動產，均與土地
    密著而成為一體，已為土地所有權之一部，且非予破壞，無從自土地分離，自為
    土地之重要成分，依前揭法條規定，應由土地所有權人取得占用部分擋土牆之所
    有權，並非被告所有之不動產占用原告土地而獲有利益，致原告受損害。況擋土
    牆之施做，乃公共目的之達成，受利益者應為鄰近土地、建物所有權人或其他不
    特定多數人，而非被告，原告以前開原因事實向被告請求四千零七十二元之不當
    得利，亦為無理由。
六、從而，原告本於上揭原因事實，依民法第七百六十七條規定，請求被告應將系爭
    土地新築之坡崁拆除，並將土地返還原告；另依民法第一百七十九條不當得利法
    律關係，訴請被告給付原告四千零七十二元，均為無理由，應予駁回。又原告之
    訴既經駁回，其假執行之聲請即失所依據，應併予駁回。
七、本件事證已臻明確，兩造其餘主張、陳述及所提之證據，經審酌均與本院前揭判
    斷不生影響，爰不一一詳予論述，附此敘明。
八、訴訟費用負擔之依據：民事訴訟法第七十八條。
中　　　華　　　民　　　國　　九十三　　年　 　十二　 　月　　二十四　　日
                                        臺灣士林地方法院民事第二庭
                                            法      官  王本源
右為正本係照原本作成。
如對本判決上訴須於判決送達後廿日內向本院提出上訴狀。
中　　　華　　　民　　　國　　九十三　　年　　 十二 　　月　　二十七　　日
                                            法院書記官  戴顯澄
